【裁判字號】    89,判,2517
【裁判日期】    890809
【裁判案由】    技師法
【裁判全文】
最  高  行  政  法  院  判  決                  八十九年度判字第二五一七號
    再 審原 告  甲○○
    訴訟代理人  許士宧  律師
                沈政雄  律師
    被      告  台北市政府技師懲戒委員會
    代  表  人  黃榮峰（主任委員）
右當事人間因技師法事件，再審原告不服本院中華民國八十八年八月三十一日八十八
年度判字第三三九四號判決，提起再審之訴，本院判決如左︰
    主  文
再審之訴駁回。
再審訴訟費用由再審原告負擔。
    事  實
緣臺北市政府建設局查出原告於民國八十一年一年內承辦六十九件建築物結構簽證，
其中八十一建字第○二三四號建造執照之建築物高度為三六．三○公尺，依技師法第
十二條第二項所定之各科技師執業範圍規定，應屬結構工程科技師之業務範圍。原告
為土木技師，依該科技師執業範圍規定，僅得從事三十六公尺以下之建築物結構簽證
，卻仍與簽證。嗣臺北市政府建設局令原告提出八十一年一年內所簽證案件之建築師
所開立之簽證費收據或有關憑證影本，歷經五個月，原告仍未檢送，乃提付懲戒。被
告認原告違反技師法第二十條及第二十三條規定，依同法第四十條第一項第三款、第
四十一條第一項第二款規定予以停止業務二年之處分。原告不服，循序提起行政訴訟
，經本院八十八年度判字第三三九四號判決原告之訴駁回，遂提起再審之訴，茲摘敘
兩造訴辯意旨於次：
再審原告起訴意旨及補充理由略謂：一、有關被告逾越執業範圍部分：（一）原判決
違背司法院釋字第二七五號解釋之意旨：１、按「人民因違反法律上義務而應受之行
政罰，係屬對人民之制裁，原則上行為人應有可歸責之原因，故於法律無特別規定時
，雖不以出於故意為必要，仍須以過失為其責任條件。」為大法官釋字第二七五號解
釋所明文。２、「建築物」之設計與監造，由建築師負責，而「建築物結構」與「建
築物設備」等專業工程部分，則由承辦建築師交由依法登記開業之專業工業技師（指
土木技師、結構技師、電機技師等技師）負責，此有建築法第十三條第一項可稽。本
件再審原告係受大宇建築師事務所之委託，計算其所設計台北市職訓中心綜合教學大
樓工程之結構。系爭工程依建築師所設計之圖樣，原係以較高之東側起算，設計為地
上七層、地下二層之建築物，結構高度仍為每層四公尺（合計三十六公尺），建築物
高度為二八．九八公尺之大樓（按：原判決以再審原告於起訴狀稱：「結構高度為二
八．九八公尺」，乃認為再審原告事實上似知建築物結構高度係自地面起算云云（原
判決第十七頁），實為以辭害意；蓋起訴狀容或有誤繕或文義不明，然觀諸再審原告
起訴狀及補充理由狀之前後起訴意旨，「高度為二八．九八公尺」實指建築師對於「
建築物」之原始設計，而縱為當時「建築物結構之高度」仍為每層四公尺，以地上七
層、地下二層為計算，亦為三十六公尺。原判決就此點，未闡明再審原告之真意，亦
有未當），再審原告即據以為結構計算。嗣建築師提出申請建照，卻經台北市政府建
管處審查，認為本工程應從校園內之基地地面算起，建築師乃依建管處之意見，於原
結構計算之基礎下，由建築師修正設計圖樣，而將原地上七層、地下二層調整為地上
九層，「建築物結構」之高度每層仍為四公尺，但建築師之設計圖樣乃必須將一樓地
面調整為抬高三十公分，以致建築物高度成為三十六．三○公尺，再行提出申請，此
均有於原審所提大宇建築師事務所提供之資料可稽。再審原告之執業，實係符合上開
建築法第十三條規定「建築物」與「建築物結構」專業分工之意旨。３、上述前後二
次申請，雖建築師以不同立面向為基礎作設計，以致建築師調整設計後之建築物高度
超出三十六公尺。惟縱係如此，再審原告認為以結構物之高度言，並未變更，且不影
響前後之結構計算，亦未超過三十六公尺，乃認未違反各科技師執業範圍規定土木工
程科之執業範圍備註欄：「．．．經內政部於本執業範圍修正前公告辦理建築物結構
專業工程設計監造並具實際經驗之土木技師得辦理三十六公尺以下建築物結構工程設
計、監造業務。但於民國六十七年九月十八日以前取得土木技師資格，並於七十六年
十月二日以前具有三十六公尺以上高度建築物結構設計經驗者，不受上述『建築物結
構高度』之限制。」之規定，乃據以簽證，台北市政府建管處亦核發建築執照。４、
孰料，被告逕以系爭工程之建築物高度為三十六．三○公尺，認再審原告違反上開執
業範圍備註欄有關「三十六公尺以下」之規定，惟此高度之計算，究係以建築物結構
體之高度，抑或以實際建築物高度為計算，再審原告之認知與被告之解釋歧異。而此
一法規解釋上之問題，連技師之中央主管機關經濟部，尚且不清楚建築物結構高度之
計算方式，乃連續三次函詢內政部之意見。而技師之中央目的事業主管機關內政部，
亦表示建築相關法令並無建築物結構高度之用語定義，且僅就建築物高度為說明。而
經濟部認為內政部復函語意欠詳，以致連續三次函請內政部表示意見。是以，上開備
註欄所謂三十六公尺以下之「建築物結構高度」，究何所指，既不明確，以技師之中
央主管機關及中央目的事業主管機關，均未有明白解釋下，豈得反苛責原告必須瞭解
其計算方式，並予以遵守﹖更何況，再審原告為本件簽證當時，主管機關並未就上開
備註欄之「三十六公尺以下」作成任何解釋，以供技師執業遵循。５、按「行為人在
遂行其行為時，對於從事某種不法的行為欠缺認識，尤其因為不知法規的存在或其適
用可能性的，則在其並不能避免此項錯誤的情形，其行即無可歸責的情形，而不應處
罰（參德國違反秩序罰法第十一條第二項）。」，例如：「在法律見解紛歧的情形，
於法律狀態明確的澄清之前，並無法期待行為人對於（可能的）被禁止的行為不作為
或採取所被要求的行為，因此，行為人的行為也是無可非難。」。因此，体件實因再
審原告於無任何函釋之情形下，對於法令之解釋與主管機關之見解有發生歧異所致，
縱因而有違反執業範圍之規定，再審原告亦不具有可歸責之事由；換言之，依技師法
及其相關法規，並無任何規定認為技師執業時，如遇有適用法令之疑義，必須先行向
主管機關請求解釋後，再據以執行業務，即再審原告實無先行請求主管機關解釋之義
務可言。依首揭司法院大法官釋字第二七五號解釋，原告實無故意過失可言，於法應
屬不罰。故原判決就此認事用法違反釋字第二七五號解釋，至為明顯。（二）原判決
有判決理由不備之違法及違反行政法上之期待可能性原則：本件原判決略以：如就執
業範圍之文義有疑義，可請主管機關闡釋，不得擅自解釋，執為違反規定免責理由云
云，似認為再審原告未於簽證前，先請求主管機關釋疑，應可歸責，而無釋字第二七
五號解釋之適用。惟查：１、如上所述，原判決認為再審原告如「就執業範圍之文義
有疑義，可請主管機關闡釋，不得擅自解釋」，此一推論，其法令上之依據、行政法
上之法理為何﹖原判決並未說明，洵有理由不備之違法。２、甚且，倘要求專門技術
之執業者，遇有法令疑義，均應先求主管機關解釋後，方得據以執行業務，將生不當
限制工作權之結果。亦即，如本件情形，有關三十六公尺以下之意義，尚需各主管機
關來回三次之公文往返，甚至仍語意含糊，其時間之經過，於工程營建往往需搶得先
機及競爭激烈之市場狀況下，往往緩不濟急，又如何期待執業者，毫無任何期限地（
按：有關請求主管機關解釋法令疑義，目前似無法令規定主管機關之處理期間）等待
主管機關作成明確且得據以遵循之見解後，再據以執業﹖乃原判決以上揭推論，認原
告係可歸責，其結果，實有違反行政法上之期待可能性原則。二、有關被告拒絕提出
資料部分，原判決有判決理由不備之違法：（一）按技師法第二十三條規定：「主管
機關得檢查技師之業務或令其報告，技師不得拒絕。」所謂「不得拒絕」，解釋上，
應係對於主管機關之檢查，未予同意，或命令報告而未予報告言。本件台北市建設局
函請再審原告於二十日內提出八十一年度所承辦之六十九件建築師所開立之收據或相
關憑證，再審原告即於期間內，函報所承辦之建築物樓層資料，並陳明資料整理中，
並未對於台北市建設局之函令，相應不理，甚且亦於建築師之協助下，提供簽證表供
核。雖再審原告所提資料未盡台北市建設局之要求，惟終究難謂係拒絕主管機關之檢
查。更何況，主管機關行使調查權之手段，亦不限於命令受調查者提出資料此一形式
，主管機關倘有瞭解之必要，亦可依法向稅捐機關函查，殊無非由再審原告提出，再
假上揭規定，以再審原告未能完全配合，而課再審原告以重罰之理。（二）原判決竟
僅以再審原告所檢送之簽證表與主管機關所命提供之資料不符，即認再審原告未盡上
開規定之義務。惟查：上開技師法第二十三條規定「不得拒絕檢查」之義務，文義解
釋上，係指不得對於主管機關之檢查消極地相應不理，抑或不得積極地阻礙主管機關
之檢查，甚或如所檢送之資料有所闕漏，未盡符合主管機關之要求，是否均屬違反上
開規定之義務，不無疑義。因各種情節不一，其影響主管機關監督權之行使，亦輕重
有別，乃原判決何以就再審原告提供者與台北市政府所命提供之資料不符，即認為再
審原告「拒絕」主管機關之調查，並未說明，亦有判決理由不備之違法。三、原判決
有消極不適用行政法上比例原則之違法：退步言，縱本件再審原告確有違規事實，依
技師法第四十條規定：「技師之懲戒，應由技師懲戒委員會，按其『情節輕重』，依
左列規定行之．．．」，本件原判決略以：原告違規行為有二，依上開規定各處以申
誡或二個月以上二年以下之停業，被告合併處以停業二年，非最高期間，其裁量尚無
違比例原則云云。惟查：（一）依上開技師法第四十條規，懲戒方式分為：警告、申
誡、二個月以上二年以下之停止業務及撤銷執業執照四者。原判決逕自以「被告合併
處以停業二年，非最高期間」，即認本件被告選擇處以停止營業處分之方式，其裁量
未違反比例原則；而未審究原決議何以非各就該二違規行為選擇申誡方式，而即逕選
擇以停止執業之方式﹖再審原告之違規情節，是否以申誡方式，仍不足以達懲戒功能
及目的﹖是否違規情節已對於社會公益造成重大損害，而應予暫時停止執業﹖被告於
審酌懲戒方式時，是否有脫離違規情節輕重以外事項之不當考量（例如：是否係由於
立委之嚴重關切，方處以重罰）﹖等節，乃原判決審查被告行使懲戒權之方式，顯有
違反比例原則。（二）事實上，本件再審原告被認為違規之簽證，嗣後已申請主管機
關予以註銷，並重新核發建築執照，縱再審被告因解釋法令與主管機關產生疑義而有
逾越執業範圍之嫌，然其因違規簽證所造成之違法結果，已不存在，此與因違法簽證
而令建築物結構設計上之缺陷，以致造成建築公共安全之危害，終究有別。（三）是
以，以再審原告自民國六十三年進入台北市政府國宅處以來，即從事建築結構之計算
工作，迄今已逾二十餘年，對建築結構規劃、設計、計算等業務，亦累積多年之經驗
，歷年來建立起良好之業務信譽，前此更無違規懲戒之記錄，乃再審被告竟僅以因法
令解釋歧異、提供資料不符等由，認再審原告違反技師法第二十、二十三條之規定，
處以再審原告停止執業二年，顯屬過重，而原審判決竟予維持，亦失諸比例原則之考
量。四、就違反技師法第二十條，逾越執照內記載之業務範圍之規定，再審原告所違
反者，係就對台北市八十一年建字第○二三四號建築執照之建物，為建築結構簽證，
而其建築物高度為三六．三十公尺，已逾再審原告執業執照內記載僅得為三六公尺以
下建物為簽證之業務範圍，致違反技師法第二十條之規定，但查再審原告之執業執照
係於八十一年十二月十八日換照，而於此時，方就再審原告之土木技師執照內記載業
務範圍中對建築物結構為三十六公尺以下之限制，於此之前再審原告之技師執業執照
上記載之業務範圍中並無此限制，而再審原告就台北市政府八十一年建字第○二三四
號之建築物結構為規劃、設計、研究、分析，係於八十年四月初受大宇建築師事務所
黃有良建築師於該建物競圖時，即受委託，而該建物之建築執照之核發為八十一年四
月二十八日，其後本建築執照因超過期限作廢，而重新申請八十二年建字第三○九號
建造執照，而此執照於民國八十二年五月十八日核發時，再審原告即未擔任結構專業
技師，改由蕭興台技師擔任之，就技師法第二十條觀之，法文係是指技師於承辦業務
時，不得有逾越執照內記載之業務範圍情事，而再審原告之執業執照（證書字號補字
三八三號，北市建技字一二六九之一），係於民國八十一年十二月十八日核發，而台
北市八十一年建字第○二三四號之建築執照則係於八十一年四月二十八日核發，換言
之再審原告就本建物擔任結構專業技師時其原持有之技師執業執照（證書字號台工登
字六○一八號，北市建技自字第一二六九號）內登載之業務並未有登載不得為建築物
結構高度逾三十六公尺之建物為結構之規劃、設計、研究、分析業務之限制，換言之
，就技師法第二十條之規範上而言，再審原告對北市八十一年建字第○二三四號建物
結構為簽證，並未有違反，何以又得以同法第四十一條第一項第二款懲罰呢﹖五、次
者，就「建築物高度」及「建築物結構高度」兩者之定義原判決係依據內政部營建署
八十六年二月三日台內營字第八六七二二○五號函：「按『建物築物高度』．．．其
及建築物高度之認定，應有前開建築技術規則之適用。」等語，和建築技術規則建
築施工篇第三十三條規定之後段「．．．風壓力隨『建築物高度』增加而增大」，而
認為前開函釋並無違背法令，應得引用，而否定再審原告就建築物結構高度應自一樓
樓地板計量之主張，但查內政部營建署所屬之營建雜誌社所發行之「都市計劃專業用
語之解說及彙編」乙書中除於該書一○三頁對建築物高度有解說外，在同書第一六九
頁對「結構系統」為解說時，在其文中對結構系統分類之第二項依力量傳遞為分類時
其有所謂之「垂直結構系統」乙詞，而所謂之「垂直結構系統」通說係是指建築物頂
層至其底層之受力結構分布系統，就此以觀再審原告所主張建築物結構高度應自一樓
樓地板計量，應無錯誤，何以殊無足採呢﹖推而言之內政部營建署於八十五年五月二
十八日八十五營署建字第○八九八四號函及八十五年七月五日、八十五營署字第一一
七九一號函中：「並無建築物結構高度之用語定義」乙言，實係疏略之建築結構中有
其「垂直結構系統」之計量，從而亦可看出，該署八十六年二月三日台內營字第八六
七二二○○五號函中，其對土木工程科執業範圍中之「建築物結構高度」乙詞，其僅
含混言．．．．「其及建築物高度之認定，應有前開建築技術規則之適用。」等語
，還是沒有將「建築物結構高度」釋明，而仍推至建築物高度之認定，誤使原審判決
據以採認，該單位不知是疏忽了結構計量中的「建築物垂直結構系統」，還是故意含
混交差了事﹖在此之情事下，以有錯誤之主管機關解釋，及尚未確定之名義定義，
逕認定原告違反技師法第二十條，依法而言，實與憲法對權利保障之明確性有違。六
、而就再審原告違反技師法第二十三條規定方面言，今原判決之所認為再審被告就再
審原告違反上開法條，主要係在於認為主管機關為調查有無違反同法第十九條規定時
，並非不得依同法第二十三條規定命再審原告提出同法第十五條以外之有關資料供查
核，因此而認為再審原告未依台北市政府建設局於八十二年十一月八日北市建二字第
八三四五三號於二十日內提出建築師所開立之收據或相關憑證，而遭再審被告依同法
第四十一條第一項第二款之懲戒，於法並無違誤，就此而言，假設再審原告依再審被
告之函文檢送上開之資料後，其是否得為求得調查再審被告有無違反該法第十九條情
事之明確性，再要求再審原告提出建築物之委託書或就受託案件之建物結構之初算報
告書．．．等等資料不一而足呢﹖如係肯定，則今有十位技師，照如此情事，恐有九
位皆會有違反同法第二十三條拒絕之事，另一位不是已無執業，便是其就承辦之案
件鉅細無遺，心細如髮絲，異於常人，此難道是法之目的嗎﹖七、民主國家之所可貴
，在於其法治，而法之機能，除規律之機能外，尚存有保障及保護兩機能，而為達到
法之機能得以完善，則法之規範明確性即非常之重要，在行政處分之行使時則裁量權
之行使正當及比例原則的遵守即為行政處分的實質合法性中非常重要之遵守原則，今
再審被告就土木技師執照內記載之「建築物結構高度」未得有一明確肯定之釋義及為
求檢查之便，而毫無範圍之要求，似有隨其好惡為之之嫌，還是因有民意代表之壓力
而為之呢﹖於此之情事下，設法規範，豈不能形成係限制人民之權利，自由為主要目
的嗎﹖此又與極權國家何異。八、綜上所陳，原判決顯然構成行政訴訟法第二十八條
第一款適用法規顯有錯誤之再審事由，請廢棄原判決並撤銷原處分及一再訴願決定等
語。
再審被告答辯意旨略謂：按「．．．但有關建築物結構與設備等專業工程部分，除五
層以下非供公眾使用建築物外，應由承辦建築師交由依法登記開業之專業工業技師負
責辦理並負連帶責任」、「技師不得使他人假用本人名義執行業務」、「技師所承辦
之業務，不得逾越執照內記載之業務範圍」、「主管機關得檢查技師之業務或令其報
告，技師不得拒絕」、「技師之懲戒，應由技師懲戒委員會，按情節輕重，依左列規
定行之：三、二個月以上二年以下之停止業務。」、「技師違反本法者，依左列規定
懲處之：二、違反第十六條、第十七條、第二十條、第二十二條第一項或第二十三條
規定情事之一者，應予申誡或停止業務。」，建築法第十三條但書、技師法第十九條
第一項第一款、第二十條、第二十三條、第四十條第一項第三款、第四十一條第一項
第二款分別定有明文。再審原告於再審理由辯稱略以：「再審原告之執業，實係符合
建築法第十三條規定『建築物』與『建築物結構』專業分工之意旨」、「雖建築師以
不同立面向為基礎作設計，以致建築師調整設計後之建築物高度超出三十六公尺。惟
縱係如此，再審原告認為以結構之高度言，並未變更，且不影響前後之結構計算，亦
未超過三十六公尺，乃認未違反各科技師執業範圍規定土木工程科之執業範圍．．．
之規定。」、「依技師法及其相關法規，並無任何規定認為技師執業時，如遇有適用
法令之疑義，必須先行向主管機關請求解釋後，再據以執行業務．．．原告實無故意
過失可言，於法應屬不罰。」、「．．．再審原告被認為違規之簽證，嗣後已申請主
管機關予以註銷，並重新核發建築執照．．．然其因違規簽證所造成之違法結果，已
不存在。」等等，查有關建築物高度疑義，依本府工務局建築管理處八十二年十一月
二十三日北市工建字第一三七七九九號函復該局之附件（八十一年以後建照之技師甲
○○之資料），已載明再審原告承辦之八一建字第二三四號建築物高度為三十六．三
○公尺，復依內政部八十六年二月三日台內營字第八六七二二○五函：「．．．按
『建築物高度』建築技術規則建築施工編第一條第七款業已明釋，至各科技師執業範
圍規定土木工程科之執業範圍『建築物結構之規劃、設計、研究、分析業務限於高度
三十六公尺以下』，其及建築物高度之認定者，應有前開建築技術規則規定之適用
。」，因此，再審原告承辦之建築物高度超過三十六公尺，殆無疑義，再審原告執行
業務必先瞭解並應遵行，且自稱：「再審原告自民國六十三年進入台北市政府國宅處
以來，即從事建築結構之計算工作，迄今已逾二十餘年，對建築結構規劃、設計、計
算等業務，亦累積多年之經驗。」，卻辯稱：「無故意過失可言，於法應屬不罰」，
顯屬卸責之詞；況行政罰並不以故意為成立要件，迭經行政法院三十一年判三十號、
三十六年判二十九號，著有判例。另該建照雖逾期作廢，然其既經本府建築管理處依
程序接受申請完成核照手續，並予發照，該階段已視同再審原告之實質執業行為，故
其逾越業務範圍事證明確，且違規簽證之建照，依重新申請核發之建字第三○九號
建造執照注意事項(9)原領建字第二三四號建造執照係逾期作廢重新申請，並非再審
原告主動申請註銷。違反技師法第二十條之事實，洵堪認定。次據民意代表質疑該技
師只負責蓋章，八十一年一年度內該技師承辦六十六件，業務量超過其他任何一位技
師之好幾倍，該局遂令再審原告提出承辦各工程由建築師開立之簽證費收據或有關憑
證影本乙節，乃主管機關為查明是否違反技師法第十九條第一項第一款：「使他人假
用本人名義執行業務」等案情需要，自得要求技師提出執行業務相關資料，且再審原
告亦有主動舉證澄清之義務，再審原告藉故拖延，歷經五個月，至提付懲戒時，所提
供之資料仍與該局所令提供之資料不符，自難謂無拒絕。再審原告違反技師法第二十
三條：「主管機關得檢查技師之業務或令其報告，技師不得拒絕」之規定，至為明顯
。又再審原告於再審理由三稱：「原決議何以非先各就該二違規行為選擇申誡方式，
而即逕選擇以停止執業之方式．．．顯有違反比例原則。」乙節，查技師法第四十一
條第一項第二款規定：「違反．．．第二十條．．．或第二十三條規定情事之一者，
應予申誡或停止業務」，再審原告同時違反技師法第二十條及第二十三條規定，且情
節嚴重，純屬認事用法，與再審原告所稱：「立委嚴重關切」無關，本會依同法第四
十條規定，合併處以停止業務二年，並非最重，亦未違比例原則。綜上所述，再審原
告違反技師法第二十條、第二十三條之規定，事證至為明確，再審被告爰依同法第四
十條第一項第三款、第四十一條第一項第二款規定，予以停止土木工程科技師業務二
年之處分，並無不當，請駁回其再審之訴等語。
    理  由
按行政訴訟當事人對本院之判決提起再審之訴，依行政訴訟法施行法第三條後段規定
，必須該判決具有行政訴訟法第二百七十三條第一項所列各款情形之一者，始得為之
。而該項第一款所謂適用法規顯有錯誤者，係指原判決所適用之法規與該案應適用之
現行法規相違背或與解釋判例有所牴觸者而言，至於法律上見解之歧異，再審原告對
之縱有爭執，要難謂為適用法規錯誤，而據為再審之理由。本件再審原告因技師法事
件，不服本院八十八年度判字第三三九四號判決，主張原判決有修正前行政訴訟法第
二十八條第一款適用法規顯有錯誤之再審事由，即相當於行政訴訟法第二百七十三條
第一項第一款，提起再審之訴。經查原判決係以：「按『各科技師執業範圍，由中央
主管機關會同目的事業主管機關定之。』『技師所承辦之業務，不得逾越執照內記載
之業務範圍。』『主管機關得檢查技師之業務或令其報告，技師不得拒絕。』『技師
違反本法者，依左列規定懲戒之：．．．二、違反．．．第二十條．．．或第二十三
條規定情事之一者，應予申誡或停止業務。』『技師之懲戒，應由技師懲戒委員會，
按其情節輕重，依左列規定行之：．．．三、二個月以上二年以下之停止業務。』技
師法第十二條第二項、第二十條、第二十三條、第四十一條第一項第二款、第四十條
第一項第三款定有明文。經濟部等七部會署會銜依上開技師法第十二條第二項發布『
各科技師執業範圍』，其中有關土木工程科技師執業範圍為『從事．．．等業務，但
建築物結構之規劃、設計、研究、分析業務限於高度三十六公尺以下。』原告為土木
技師，其執照內記載執業範圍與前開『各科技師執業範圍』關於土木工程科技師執業
範圍規定相同，有臺北市技師執業執照影本附原處分卷可稽。本件因原告（即再審原
告，以下同）簽證之士林百老匯工地崩陷，經市議員及立法委員質詢，質疑原告一年
簽證六十餘件，是否未真正從事結構簽證，臺北市政府建設局進行調查，查出原告八
十一年簽證案件計六十九件，其中八十一建字第○二三四號建造執照之建築物高度為
三六．三○公尺，非原告土木技師所得執業範圍。遂令原告提出八十一年一年內所簽
證案件之建築師所開立之簽證費收據或有關憑證影本，歷經五個月，原告仍未檢送，
乃提付懲戒。被告（即再審被告，以下同）認原告違反技師法第二十條及第二十三條
規定，依同法第四十條第一項第三款、第四十一條第一項第二款規定予以停止業務二
年之處分。原告不服，循序提起行政訴訟，主張如事實欄所載。經查八十一建字第○
二三四號建造執照之建築物高度為三六．三○公尺，係原告所簽證，為兩造不爭之事
實，且經臺北市政府工務局建築管理處八十二年十一月二十二日北市工建字第一三七
七九九號函所附原告八十一年簽證之建照資料載明，堪以認定。『各科技師執業範圍
』關於土木工程科技師執業範圍但書所稱『但建築物結構之規劃、設計、研究、分析
業務限於高度三十六公尺以下。』其高度如何計算？經濟部技師覆審委員會曾函請主
管機關內政部營建署表示意見，該署八十五年五月廿八日八十五營署建字第○八九九
四號函覆，略謂：『關於建築物高度之計算，建築技術規則建築設計施工篇第一條第
七款訂有明文。惟卷查本案既經臺北市工務局核發建築執照載明築物高度在案，如有
認定疑義，應請檢具詳細書圖文逕洽地方主管建築機關。』經濟部技師覆審委員會復
函請查明是否建築物結構高度即係建築物高度，該署八十五年七月五日八十五營署字
第一一七九一號函復稱：『查建築相關法令規定，並無建築物結構高度之用語定義，
至建築物高度計算方式，本署八十五年五月廿八日八十五營署建字第○八九九四號函
已有明文。』經濟部技師覆審委員會再次函請查明，該署乃以八十六年二月三日台內
營字第八六七二二○五號函復：『按「建築物高度」建築技術規則建築設計施工篇第
一條第七款業已明定，至各科技師執業範圍規定土木工程科之執業範圍「建築物結構
之規劃、設計、研究、分析業務限於高度卅六公尺以內」，其涉及建築物高度之認定
，應有前開建築技術規則之適用。』是依內政部營建署上開函釋，各科技師執業範圍
關於土木工程科執業範圍之但書規定高度，應依建築技術規則有關建築物高度規定認
定。內政部為建築主管機關，就建築物結構高度計算，自得本於職權為解釋。其認建
築物結構高度應依建築物高度計算，參之建築技術規則建築施工篇第三十三條規定：
『風壓力為建築物構造立向投影全面所受風之壓力，風壓力隨「建築物高度」增加而
增大』，顯示建築物構造與建築物高度有關，上開解釋尚無違背法令，應得引用。原
告主張建築物結構高度應自一樓樓地板計量，殊無足採。系爭○二三四號建築物高度
為三六．三○公尺，已逾三十六公尺，非原告所得簽證。原告辯稱：系爭建物之原始
設計為地上七層、地下二層，結構高度為二八．九八公尺，原告依委託之旨辦理系爭
建物之結構設計（嗣改稱以建築物結構三十六公尺計算該工程之結構），並交予承辦
之建築師將系爭建物之相關資料向臺北市政府建管處申請建築執照。該處第一次審查
系爭建物時，認本建築物雖於地面上只有七層，然因建築物係建於傾斜之山坡地上，
故外露於地面上之地下二層，亦應列為系爭建築物之高度，系爭建築物之高度乃由該
處改認定為三十六公尺（總共九層，每層樓高四公尺）。嗣建築師將系爭建物之一樓
樓地板提高○．三公尺，建築物高度變為三六．三公尺，原告不知情云云。經查建築
技術規則建築設計施工篇第一條第七款規定：『建築物高度：自基地地面計量至建築
物最高部分之垂直高度。』系爭建築物基地有坡度，建築師申請建照時以較高之東側
計算建築物高度為二八．九八公尺（地上七層，地下二層，每層四公尺，一樓樓板離
地面○．九八公尺），臺北市政府建管處審查，認應以另側較低地面（校園地面）計
算高度，即地上九層，每層四公尺，一樓樓地板離地面○．三○公尺，建築物高度合
計三六．三○公尺，此為大宇建築師事務所八十三年六月十四日大宇字第一九四七號
函所載明。故系爭建築申請建照後，僅核定之建築物高度變更，並非變更原設計，將
一樓樓板提高○．三公尺，此觀原告所提上蓋有臺北市政府工務局建照執照章之系爭
建築物之西向立面圖，上繪三樓離地面（東側）○．九八公尺，九樓樓板至地面共二
八．九八公尺益明。原告聲稱係臺北市政府建管處審查後將建築物高度改為三六公尺
後，建築師再將一樓樓板提高乙節，自非可採。依建築法第十三條規定：『本法所稱
建築物設計人及監造人為建築師，以依法登記開業之建築師為限。但有關建築物結構
與設備等專業工程部分，除五層以下非供公眾使用之建築物外，應由承辦建築師交由
依法登記開業之專業工程技師負責辦理，建築師並負連帶責任。』是超過五層之建築
物其結構須由專業工程技師簽證，該技師既就擬申請建造執照之建築物結構為簽證，
即應對申請時之建築設計之結構負責，不得諉為所申請之設計與所簽證者不同，否則
規定應由技師簽證即失其意義。況原告及大宇建築事務所均自承，原設計係地上七層
，地下二層，建築物高度二八．九八公尺（此係以東側路面計算之高度），申請及核
可之建築設計並未變更（高度改為三六．三○公尺，僅係由另側路面計算，建築設計
未變更），原告若誤以東側路面計算建築物高度而認建築物結構高度未逾三六公尺，
予以簽證，致逾越其可執業範圍，縱非故意，亦難謂無過失，仍應負違規責任。大宇
建築師事務所八十六年十二月十二日出具之聲明書謂：『惟建管處第一次審查通過並
認定建築物高度後，本所將本工程地面抬高○．三公尺之事情因對原始結構計算不生
影響，故無知會甲○○技師，而甲○○技師就本工程增加高度○．三公尺乙事並不知
情。』系爭建築物並未變更高度設計，非事後再抬高一樓樓板高度，已如前述，該所
稱原告不知系爭建築抬高地面云云，殊非可採。而臺北市政府核發建照，更定建築物
高度，該建築師事務所有否告知原告，與原告已違規簽證之事實不生影響。原告復主
張內政部上開關於建築物結構高度之見解，僅屬解釋性之行政規則，未對外公告周知
，原告事先亦不知情，自無從加以遵守，基於信賴保護原則，應僅適用解釋函發布後
之案件云云。惟查內政部上開解釋係就依法發布之「各科技師執業範圍」規定為解釋
，在闡明該法規涵意，應溯自該法規發布時適用。原告為執業土木技師，依技師法第
二十條規定，所承辦之業務，不得逾越執照內記載之業務範圍，亦即應遵守「各科技
師執業範圍」關於執業範圍之規定。如就執業範圍之文義有疑義，可請主管機關闡釋
，不得擅自解釋，執為違反規定免責理由（原告起訴時自稱：「建物之原始設計為地
上七層、地下二層，結構高度為二八．九八公尺，其依委託之旨辦理系爭建物之結構
設計」，嗣始改稱以建築物結構三十六公尺計算該工程結構。依其起訴狀所稱，建物
結構高度二八．九公尺即係東側自地面起計算之高度，非東面一樓之樓板起算高度，
原告事實上似知建築物結構高度係自地面起算），亦無信賴保護原則之適用，更與稅
捐稽徵法第一條之一規定無涉。「各科技師執業範圍」係技師法第十二條第二項規定
授權訂定，主管機關就土木技師性質，規定其執業範圍，並以「建築物結構規劃、設
計、研究、分析業務限於高度三十六公尺以下」，區劃土木工程科技師與結構技師執
業範圍，尚無違反法律授權。臺北市政府據此核發執業執照，依規定之執業範圍准予
執業，並無不合。本件原告係因違反技師法第二十條規定「技師所承辦之業務，不得
逾越執照內記載之業務範圍。」而經被告依同法第四十一條第一項第二款規定予以懲
戒，非依各科技師執業範圍或建築技術規則處罰。技師法就處罰構成要件均已列明，
未違反憲法第二十三條規定，與司法院釋字第三一三、三四五、三四六、三六七、三
八○、三九○、三九四、四○二、四二三號解釋情形有間。至系爭建築執照臺北市政
府工務局核發時，未以原告逾執業範圍簽證否准建照之核發，至多為有無行政疏失責
任；經濟部或內政部承辦人員就建築物結構高度是否清楚，亦不過該承辦人員就職掌
業務是否熟悉問題，均與原告是否違規無關。復按技師法第十五條固規定：「技師執
行業務，應備業務登記簿記載委託人姓名或名稱、住所、委託事項及辦理情形之詳細
記錄。」惟同法第二十三條規定主管機關得檢查技師之業務或令其報告，則其因檢查
之必要所命技師提出之資料，非限於第十五條規定之文件。同法第十九條第一項第一
款復規定：「技師不得有左列行為：一、使他人假用本人名義執行業務。」主管機關
為調查技師有無違反第十九條規定情形，非不得依同法第二十三條命原告提出第十五
條以外有關資料以供查核。本件原告八十一年度承辦六十九件（臺北市政府工務局建
築管理處八十二年十一月二十二日北市工建字第一三七七九九號載核發建造執照數，
原告陳報六十八件），業務量超過一般技師數倍，民意代表質疑原告只負責蓋章（即
實際上由他人以原告名義執行業務），臺北市政府建設局以之與通常情形有異有查明
必要，而於八十二年十一月八日北市建二字第八三四五三號函請原告於二十日內提出
建築師所開立之收據或相關憑證，即非無據。原告八十二年十一月二十五日雖函報八
十一年度承辦六十八件（僅建築物樓層），並稱所要求提出之資料正整理中，惟迄無
下文。臺北市政府建設局乃於八十三年二月移請被告懲戒，被告於八十六年二月二十
六日函請原告答辯，原告始於八十三年三月十六日函稱：其與建築師交情深厚，致未
詳細結算酬金，現已請建築師協辦，同月十八日再函請延至四月底檢送，然迄未檢送
（於本院所檢送之簽證表，係原告自列之表格，與臺北市政府所命提供之資料不符）
，自難認已盡技師法第二十三條規定義務。綜上所述，原告所為，已違反技師法第二
十條及第二十三條規定，被告決議依同法第四十一條第一項第二款、第四十條第一項
第三款合併懲處停業二年，於法無違。原告違規行為有二，依上開規定得各處以申誡
或二個月以上二年以下之停業，被告合併處以停業二年，非最高期間，其裁量尚無違
比例原則。」等語資為判決理由，經核原判決所適用之法規與該案應適用之現行法規
並不相違背，與解釋判例並無相牴觸之情形。原判決已指明，系爭建築物高度為三六
．三○公尺，係再審原告所簽證，為兩造所不爭之事實，而內政部營建署之函覆，亦
指明「關於建築物高度之計算，建築技術規則建築設計施工篇第一條第七款訂有明文
，乃再審原告竟將主管機關等三件函文斷章取義，據以主張有關三十六公尺以下之意
義，主管機關語意含糊，並據以主張其逾越執業範圍部分，原判決有判決理由不備之
違法及違反行政法上期待可能性原則，以及再審原告無故意過失，依司法院釋字第二
七五號解釋意旨，不具可歸責原因，不應處罰云云，均無足採。次查：原判決另指明
本件因再審原告簽證之士林百老匯工地崩陷，經市議員及立法委員質詢，質疑再審原
告一年簽證六十餘件，是否未真正從事結構簽證，台北市政府建設局為查明是否違反
技師法第十九條第一項第一款：「使他人假用本人名義執行業務」，遂令提出再審原
告八十一年一年內所簽證案件之建築師所開立之簽證費收據或有關憑證影本，再審原
告歷經五個月，受提付懲戒時，所提供之資料仍與該局所令提供之資料不符，顯係規
避該局之調查，自難謂非拒絕，原判決難謂有判決不備理由之情事，而原處分合併二
項違規行為，處以停業二年，並非最高期間，乃在法定裁罰範圍，並未逾越行政裁量
權範圍，再審原告未能提出另案相同違章情節而再審被告另予較輕處罰之案例，以實
其說，其空言主張原判決有消極不適用行政法上比例原則云云，亦難採憑。未查：技
師法早於民國三十六年公布施行，原判決之首揭相關規定則於八十年以前即已先後分
別修訂施行，本件再審原告系爭建築執照雖係於八十一年四月二十八日核發，仍應受
原判決首揭規定之拘束，尚難以再審原告於八十一年十二月十八日始換發其技師執業
執照，據以主張免罰。又系爭建照係逾期失效作廢，並非再審原告主動申請註銷，其
違反技師法第二十條之事實仍然存在，自應處罰。再審原告主張該違規簽證之違法行
為已不存在云云，本不足採，至多僅能視為法律上見解之歧異，再審原告對之縱有爭
執，要難謂為原判決適用法規錯誤，而據為再審理由。本件再審之訴，顯無再審理由
，應予駁回。
據上論結，本件再審之訴為無理由，爰依行政訴訟法施行法第二條、第三條後段，行
政訴訟法第二百七十八條第二項、第九十八條第三項前段，判決如主文。
中    華    民    國     八十九      年      八      月       九        日
              最 高 行 政 法 院 第 二 庭
                                審 判 長 法  官      陳  石  獅
                                         法  官      吳  錦  龍
                                         法  官      彭  鳳  至
                                         法  官      高  啟  燦
                                         法  官      黃  合  文
右  正  本  證  明  與  原  本  無  異
                                         法院書記官  陳  佩  玲
中    華    民    國     八十九      年      八      月       九        日


司法院資訊處製作；財團法人民間司法改革基金會備份。
